【裁判字號】    95,台上,1323
【裁判日期】    950316
【裁判案由】    侵占
【裁判全文】
最高法院刑事判決            九十五年度台上字第一三二三號
    上  訴  人  甲○○
                乙○○
    共 同自 訴
    代  理  人  葉春生律師
    被      告  丙○○
                丁○○
    共      同
    選任辯護人  劉興業律師
上列上訴人等因自訴被告等侵占案件，不服台灣高等法院九十四
年一月二十七日第二審更審判決（九十二年度重上更(三)字第二四
號，自訴案號：台灣台北地方法院八十四年度自字第六九五號）
，提起上訴，本院判決如下：
    主  文
上訴駁回。
    理  由
按刑事訴訟法第三百七十七條規定，上訴於第三審法院，非以判
決違背法令為理由，不得為之。是提起第三審上訴，應以原判決
違背法令為理由，係屬法定要件。如果上訴理由狀並未依據卷內
訴訟資料，具體指摘原判決不適用何種法則或如何適用不當，或
所指摘原判決違法情事，顯與法律規定得為第三審上訴理由之違
法情形，不相適合時，均應認其上訴為違背法律上之程式，予以
駁回。本件原判決係以上訴人甲○○、乙○○於第一審自訴意旨
略以：被告丙○○與乙○○、甲○○及案外人鄭益杉等四人，共
同於民國八十年間合夥向日商青木建設股份有限公司（下稱日商
青木公司）承攬其承包台北市政府捷運局新店線二二一、二二四
標工程之廢土處理工程。因上訴人等籌組之新公司青友建材股份
有限公司（下稱青友建材公司）當時尚未依法設立，乃共同協議
由丙○○之子即被告丁○○掌管之永鑫實業股份有限公司（下稱
永鑫公司）出名，於八十年至八十三年間與日商青木公司簽訂二
二一標及二二四標棄土場廢土處理之工程承攬合約書，惟實際之
廢土工程處理均由上訴人等負責處理。然被告等竟將日商青木公
司給付之承攬報酬總計約新台幣六千萬元悉數侵吞入己，分文不
給付予自訴人，因認被告二人共同涉犯刑法第三百四十二條第一
項背信及同法第三百三十六條第二項之業務侵占等罪嫌云云。惟
經審理結果，認為不能證明被告等犯罪，第一審諭知被告二人無
罪之判決，為無不合，予以維持，駁回上訴人二人在第二審之上
訴，已詳敘其調查、取捨證據之結果及認應為無罪判決之心證理
由。就形式上觀察，原判決要無採證認事違背經驗法則、論理法
則或理由不備等違背法令之情形。丙○○於原審此次更審審理時
，對於審判長訊以：因乙○○等籌組之青友建材公司當時尚未依
法設立，乃共同協議由丁○○掌管之永鑫公司出名，於八十年至
八十三年間與日商青木公司簽訂二二一標及二二四標棄土場廢土
處理工程承攬合約書，惟實際之廢土工程處理均由甲○○、乙○
○負責處理？雖答稱：「有，但青友公司執照下來後，就沒有用
到永鑫公司」等語。然審判長接續問：丙○○、丁○○將日商青
木公司給付承纜報酬總計約六千萬元悉數侵吞入己，分文不給付
甲○○、乙○○，共犯刑法第三百四十二條第一項背信及同法第
三百三十六條第二項之業務侵占罪嫌？丙○○則稱「那些是永鑫
公司自己包的」，而丁○○亦稱「永鑫公司向日商青木公司承包
的是我部分，丙○○與自訴人及鄭益杉三人只限於淡水棄土場跟
青友公司」等語，由此觀之，丙○○就審判長第一個問題之回答
，其真意應係指淡水棄土場之廢土處理工程而言，此由渠於該次
審理，審判長於調查證據程序提示證人陳長甫之證言，問其有何
意見時，渠稱：「關於證人所說二二一標及二二四標有合夥關係
，那係他個人臆測之詞」，及嗣於該次辯論終結前，審判長訊以
有何最後陳述時？渠又稱：「我跟他們合夥只有淡水棄土場及青
友公司而已，他們告我侵占沒理由」等語，益足證之。是要不能
僅以丙○○於原審審理時，對於審判長關於被訴事實之訊問，所
為上開回答，即認渠已坦認兩造之合夥關係包含台北捷運第二二
一標及二二四標全部廢土處理工程在內。原判決於理由內復依憑
日商青木公司台北分公司關於上開二二一標及二二四標捷運廢土
處理工程工程款四億餘元，已於八十一年一月至八十三年八月間
及八十四年三月間，先後付與承包廠商永鑫公司之復函及上訴人
等與丙○○於八十三年二月七日簽訂「淡水棄土場合作結束同意
書」，並已收受退款八十萬元（包含原投資款七十萬元及分配紅
利十萬元），有該同意書及支票影本可按，乃認上訴人二人就上
開二標廢土處理工程之工程款，於歷時二年有餘，均未請求分配
利潤，卻於八十三年間就淡水棄土場部分，同意結束合作關係，
甘願取回原投資款及紅利計八十萬元，因認渠等所稱之「合夥」
，應係指淡水棄土場廢土處理而言，並非全部廢土處理工程之合
夥。並說明有關廢土處理工程預算高達數億元，所需運輸車輛、
機具、人員等即需鉅額資本始能運作。以淡水棄土場之合夥，每
人僅出資七十萬元，四人合計二百八十萬元，而交予地主之保證
金即高達三百七十萬元，出資總額已不敷使用，倘以上訴人二人
之出資各七十萬元，竟能參與數千萬利潤之分配，顯與經驗法則
相悖。且淡水棄土場因乙○○與地主發生偽造文書涉訟糾紛，經
台北捷運局南區工程處撤銷許可。永鑫公司負責人丁○○為期工
程能順利進行，乃四處尋覓棄土場，嗣經與桃園縣東和砂石廠、
豐裕窯業股份有限公司協商同意接收二二一標及二二四標之廢土
，並經捷運局會同日商青木公司、永鑫公司等相關人員前往現場
會勘後，同意作為棄土場，凡此有八十二年十月十八日捷運新店
線二二一、二二四標「東和建材」及「豐裕窯業」棄土區會勘紀
錄及台北市政府捷運工程局南區工程處八十二年十一月四日北
市南土四字第八二一一五一０號函在卷可稽。復據證人即東和砂
石廠負責人林榮吉於原審更審前證稱係丁○○與伊接洽。上訴人
二人未與伊接洽，伊不認識上訴人二人等語，按發生此嚴重事故
，極易導致工程延宕，倘上訴人等係合夥人，何以全程未積極協
助尋找替代之棄土場，顯與常情有違。則原判決對於丙○○於原
審此次更審審理時所為上開供述，未再加敘明，固不無微瑕，然
此項訴訟程序上之違誤，既於無罪判決之本旨不生影響，自不能
執之為合法之第三審上訴理由。至上訴人二人之自訴代理人於原
審此次更審，雖具狀聲請傳喚台北市政府捷運工程局南區工程處
人員到庭，就該二二一、二二四標工程之土質鑽探相關資料為解
說，以作為案情之參考（例如所挖出土方是否具有可供出售之砂
子、級配，所佔比例為何等）。然該二二一、二二四標工程挖出
之土方縱可出售，而有利可圖，要與被告二人有否侵占日商青木
公司所給付之工程款，似屬兩事，尚不足為不利於被告二人之判
斷。且上訴人二人及其自訴代理人就此與被告二人本件犯罪成否
之判斷究有何關聯，而有調查之必要性，既未加敘明，而渠等於
原審此次更審審理證據調查結束前，經審判長詢以「尚有何證據
調查？」時，亦稱「無」，則原審未再傳喚台北市政府捷運工程
局南區工程處之人員，為該無益之調查，要無證據調查職責未盡
之違誤。是上訴意旨執以指摘原判決違背法令，核與法律規定得
為第三審上訴理由之違法情形，不相適合，依上揭說明，上訴人
二人之上訴違背法律上之程式，應予駁回。本件雖屬刑事訴訟法
第三百七十六條第三款、第五款所列之案件，惟修正施行前，原
得上訴於第三審法院，且已繫屬於法院，依刑事訴訟法施行法第
五條第一項規定，仍應依施行前之法定程序終結之，附此敘明。
據上論結，應依刑事訴訟法第三百九十五條前段，判決如主文。
中    華    民    國  九十五  年    三    月   十六   日
                      最高法院刑事第八庭
                          審判長法官  張  淳  淙
                                法官  張  春  福
                                法官  呂  丹  玉
                                法官  洪  昌  宏
                                法官  蔡  彩  貞
      本件正本證明與原本無異
                                      書  記  官
中    華    民    國  九十五  年    三    月  二十二  日
                                                      Ｔ


司法院資訊處製作；財團法人民間司法改革基金會備份。
